臺灣高等法院高雄分院民事裁定
111年度破抗字第1號
抗  告  人  張碧雲  
相  對  人  陳歆    
上列抗告人因與相對人間宣告破產事件，抗告人對於中華民國11
1年2月25日臺灣高雄地方法院109年度破字第18號所為裁定提起
抗告，本院裁定如下：
    主  文
原裁定廢棄。
相對人在原法院之聲請駁回。
聲請及抗告費用由相對人負擔。
    理  由
一、抗告意旨略以：抗告人前擔任第三人高金虎向大眾商業銀行
    （下稱大眾商銀）借款之連帶保證人，嗣大眾商銀將前揭債
    權（下稱系爭債權）轉讓第三人鴻光管理顧問有限公司（下
    稱鴻光公司），鴻光公司前聲請宣告抗告人破產，經原審法
    院108年度破字第14號裁定以本件破產聲請未有多數債權人
    而裁定駁回。鴻光公司為符合多數債權人之要件，竟通謀虛
    偽將系爭債權中新臺幣（下同）50萬元、100萬元分別讓與
    其員工即第三人陳啟仁、相對人，故相對人取得之債權核屬
    無效之假債權，不得據以對抗告人聲請破產宣告。其次，依
    原審裁定相對人依本件破產程序可受償金額為6萬0,096元（
    破產財團33萬3,552元－破產費用27萬3,456元），反觀如以
    強制執行程序則可實現之債權為32萬9,812元（破產財團33
    萬3,552元－執行費用2,668元），可見相對人因本件破產程
    序所能實現之債權額遠低於實行強制執行程序所得受償之數
    額，本件破產並無實益，原審裁定僅為實現相對人6萬元之
    債權，對抗告人為破產宣告，使抗告人受破產法關於行動自
    由之限制，顯然違反比例原則。況破產程序之辦案期限為2
    年，原審裁定以相對人認抗告人有隱匿財產行為而提起民、
    刑事訴訟，勢必延宕破產程序之進行，卻採以一般民事訴訟
    第一審辦案期限1年4個月為破產期間，並據以計算破產費用
    ，理由顯有矛盾。倘以2年為破產程序所需時間，計算抗告
    人於此期間之必要生活費用為32萬0,184元（計算式：1萬3,
    341元×24月＝32萬0,184元），加計破產管理人之報酬6萬元
    ，破產費用38萬0,184元（32萬0,184元＋6萬）已逾破產財團
    價值33萬3,552元，更可見無破產實益，原審裁定准相對人
    破產之聲請，實有未當，爰提起抗告，請廢棄原裁定，駁回
    相對人破產之聲請等語。
二、按破產，對債務人不能清償債務者，宣告之；破產宣告時屬
    於破產人之一切財產，及將來行使之財產請求權，破產宣告
    後，破產終結前，破產人所取得之財產，為破產財團；財團
    費用及財團債務，應先於破產債權，隨時由破產財團清償之
    ；破產宣告後，如破產財團之財產不敷清償財團費用及財團
    債務時，法院因破產管理人之聲請，應以裁定宣告破產終止
    ，破產法第57條、第82條第1 項、第97條及第148 條分別定
    有明文。所謂「財團費用」包括：㈠因破產財團之管理變價
    及分配所生之費用。㈡因破產債權人共同利益所需審判上之
    費用。㈢破產管理人之報酬。破產人及其家屬之必要生活費
    及喪葬費，視為財團費用；「財團債務」則包括：㈠破產管
    理人關於破產財團所為行為而生之債務。㈡破產管理人為破
    產財團請求履行雙務契約所生之債務，或因破產宣告後應履
    行雙務契約而生之債務。㈢為破產財團無因管理所生之債務
    。㈣因破產財團不當得利所生之債務，破產法第95、96條亦
    規定甚明。法院就破產之聲請，依職權為必要之調查，如債
    務人確毫無財產可構成破產財團，或其財產不足以清償破產
    財團之費用、債務及稅捐等優先債權，致其他債權人更無在
    破產程序受分配之可能，參照破產法第148 條規定之旨趣，
    自應依同法第63條之規定，以裁定駁回其聲請（司法院院字
    第1505號解釋意旨、最高法院96年度台抗字第398號、97年
    度台抗字第77號裁定意旨參照）。
三、經查：
  ㈠抗告人積欠鴻光公司系爭債權本金4,915萬4,632元及利息、
    違約金乙節，有臺灣橋頭地方法院民國109年6月22日橋院嬌
    108司執治字第49897債權憑證可憑（見原審卷二第245-247
    頁）。又鴻光公司嗣將系爭債權中50萬元、100萬元讓與陳
    啟仁、相對人，亦據相對人陳報在卷（見原審卷一第17頁）
    ，並提出債權讓與通知、債權計算書等件為證（見原審卷一
    第23-27、239頁，原審卷二第463頁），堪信屬實，自符合
    破產宣告以多數債權人存在之前提要件。抗告人雖主張：鴻
    光公司為符合多數債權人之外觀，通謀虛偽將系爭債權中50
    萬元、100萬元分別轉讓其員工陳啟仁、相對人云云，並舉
    相對人與鴻光公司地址相同，相對人111年1月25日書狀之「
    具狀人」更載為鴻光公司（見原審卷二第479頁）等情為證
    。惟抗告人前揭所舉事證僅足認相對人與鴻光公司有相當之
    關係，斟酌鴻光公司尚非不得以債權讓與人之身分，為抗告
    人處理債權求償事宜，憑此尚不足逕認鴻光公司與相對人間
    之債權讓與為通謀虛偽，抗告人就前開主張復未提出其他證
    據為憑，應認鴻光公司與相對人間之債權讓與為權利之合法
    行使，是抗告人主張其等間之債權讓與違反公序良俗及誠信
    原則，且屬權利濫用云云，亦非可採。
  ㈡次查，經原審法院調閱抗告人之財產所得資料，抗告人自106
    年至108年均無所得，名下亦無不動產（見原審個資卷第15-
    19、81頁）；又抗告人除擔任要保人向三商美邦人壽保險股
    份有限公司（下稱三商美邦）投保人壽保險（保單號碼：00
    0000000000，下稱系爭保單）外，並未投保其他具財產利益
    之年金保險或投資型保險（至抗告人原任要保人向中國人壽
    保險股份有限公司《下稱中國人壽》投保之壽險，於100年12
    月28日變更要保人為第三人即其女葉雅文，再於101年6月27
    日解約，中國人壽於同日撥付解約金45萬1,481元《見原審卷
    二第447頁，下稱系爭變更中國人壽保單要保人事件》；抗告
    人任要保人向新光人壽保險股份有限公司《下稱新光人壽》投
    保之保險，除保單號碼A7PEA08600、A8BE425720業經抗告人
    於109年11月24日解約並領取解約金，其餘保單則在109年5
    月20日後變更要保人為第三人即其夫葉國清《見原審卷一第5
    7-59頁，原審卷二第447、250-261頁，下稱系爭變更新光人
    壽保單要保人事件》），而系爭保單計算至111年1月5日之解
    約金為33萬3,552元（見原審卷一第93頁，原審卷二第441-3
    頁），是本件破產財團應為33萬3,552元，堪認已無法清償
    系爭債權本金4,915萬4,632元及利息、違約金。
  ㈢再者，關於破產財團費用部分，參酌社團法人高雄市會計師
    公會推派擔任本件破產管理人之陳石城會計師意見，以破產
    財團12%計算報酬約為4萬0,026元（計算式：破產財團價值3
    3萬3,552元×12%，見原審卷一第217-219頁，原審卷二第463
    頁），另須計入抗告人於破產程序進行期間之必要生活費用
    。原裁定以相對人已因系爭變更中國人壽、新光人壽保單要
    保人事件，對抗告人提起民事訴訟，由原審法院110年度補
    字第1409號、111年度訴字第400號案件受理（見本院卷第47
    -59頁起訴書），前揭訴訟勢必影響本件破產程序之進行，
    故以民事訴訟第一審審判案件辦案期限1年4個月估定破產程
    序可終結之時間，並計算抗告人之必要生活費用為21萬3,45
    6元（高雄市每人每月最低生活費1萬3,341元×16月），惟查
    ，前揭訴訟未必一審判決確定，原裁定考量前揭訴訟之進行
    ，卻僅以一審審判案件之辦案期限計算本件破產程序所需時
    間，尚有未合。況破產事件性質上屬非訟事件，無類似民事
    訴訟法第253條及第400條第1項之規定，亦無得準用之規定
    ，尚不發生所謂一事不再理之問題（最高法院90年度台抗字
    第666號裁定意旨參照），故倘前揭訴訟判決確定後，相對
    人仍得視判決結果，再對抗告人提出宣告破產之聲請，故原
    審法院僅因相對人提起前揭訴訟，即以審判案件辦案期限計
    算本件破產程序所需之進行時間，亦難認妥適。是抗告人抗
    辯應以司法院頒布之「各級法院辦案期限實施要點」第2點
    破產事件辦案期限2 年，估定破產程序可終結時間等語，應
    屬可採。據此計算，抗告人必要生活費用應為32萬0,184元《
    高雄市每人每月最低生活費1萬3,341元×24月》，倘再加計召
    開債權人會議、資產換價等費用，財團費用至少需費約40萬
    元，惟本件破產財團為33萬3,552元，可見已不敷清償財團
    費用中之破產管理人報酬、其他財團費用及財團債務支出，
    若准其宣告破產，隨即須同時宣告破產程序終止，徒增破產
    程序及費用之浪費，無益於債務人即全體債權人，抗告人主
    張本件無破產實益等語，亦堪採信。從而，原法院裁定宣告
    抗告人破產，並選任陳石城會計師為破產管理人，殊有未洽
    ，抗告意旨指摘原裁定不當，求予廢棄，為有理由，應由本
    院予以廢棄，更為裁定如主文第2項所示。
四、據上論結，本件抗告為有理由，爰裁定如主文。
中　　華　　民　　國　　111 　年　　4 　　月　　26　　日
                            民事第五庭
                                審判長法  官  蘇姿月
                                      法  官  謝雨真
                                      法  官  王  琁
以上正本證明與原本無異。
如不服本裁定應於送達後10日內向本院提出再抗告狀（並按他造
當事人之人數附繕本），並繳納再抗告費新臺幣1,000 元。
再為抗告僅得以適用法規顯有錯誤為理由，並應委任律師為代理
人。如委任律師提起抗告者，應一併繳納抗告費。 
中　　華　　民　　國　　111 　年　　4 　　月　　26　　日
                                      書記官  林秀珍
附註：
抗告人之配偶、三親等內之血親、二親等內之姻親，或抗告人為
法人、中央或地方機關時，其所屬專任人員具有律師資格並經法
院認適當者，亦得為第三審代理人。
抗告人或其法定代理人具有律師資格者及前項情形，應於提起抗
告或委任時釋明之。